臺灣高雄地方法院刑事判決　　　　　　　99年度易字第2330號
公　訴　人　臺灣高雄地方法院檢察署檢察官
被　　　告　黃淵明
上列被告因詐欺案件，經檢察官提起公訴（99年度偵字第24649號）
，本院判決如下：
    主  文
黃淵明幫助犯詐欺取財罪，處有期徒刑肆月，如易科罰金，以新
臺幣壹仟元折算壹日。
    事  實
一、黃淵明因缺錢花用，見自由時報刊載「辦門號領現金」之廣
    告後，可預見提供行動電話門號予他人使用，將可能遭詐欺
    集團利用以詐取財物，竟仍容任此一結果之發生，而基於縱
    有人以門號實施詐欺犯罪，亦不違背其本意之幫助犯意，撥
    打廣告上電話與真實姓名不詳、自稱「王順益」之成年詐欺
    集團成員聯絡，並於民國99年2 月27日14時20分許，在位於
    高雄縣仁武鄉（99年12月25日起改制為高雄市仁武區）之仁
    雄威寶門市，向威寶電信股份有限公司申辦0000000000 號
    行動電話門號SIM 卡後，旋在該門市前，將上開行動電話門
    號SIM 卡及附贈之手機1 支，以新臺幣（下同）1,000 元之
    代價售予自稱「王順益」之成年詐欺集團成員。嗣該成員取
    得上開行動電話門號SIM 卡後，即與其所述之成年詐欺集團
    成員共同意圖為自己不法之所有，於99年2 月27日至3 月18
    日間某日，在網路刊登辦理貸款之廣告，並留下上開電話門
    號作為聯絡電話，進而與陳心潔使用0000000000號行動電話
    （所犯幫助詐欺取財罪，業經臺灣臺中地方法院以99年度中
    簡字第2109號判處有期徒刑3 月確定）聯絡接洽，而於99
    年3 月22日17時58分前某時許，取得陳心潔向玉山商業銀行
    大里分行申設之0000000000000 號帳戶之存摺、提款卡及密
    碼，再利用該帳戶為下列詐欺取財犯行：
  (一)於99年3 月22日19時許，撥打電話予游思雅，冒稱係郵局員
    工，向游思雅佯稱：先前網路購物時，付款方式設定錯誤，
    須至自動櫃員機操作以更正錯誤等語，致游思雅陷於錯誤，
    依指示於同日19時21分許，在桃園縣蘆竹鄉大竹郵局操作自
    動櫃員機，轉帳新臺幣2 萬9988元至陳心潔上開帳戶。
  (二)於99年3 月22日17時58分許，撥打電話予楊淑伶，冒稱係彩
    色點點之網路商家，向楊淑伶佯稱：先前網路購物簽收貨物
    單勾選之付款方式有誤，須至自動櫃員機操作以更正錯誤，
    否則會連續24期被扣款等語，致楊淑伶陷於錯誤，依指示於
    當日18時29分許、19時8 分許，在彰化縣彰化市師大郵局操
    作自動櫃員機，接連轉帳2 萬9999元、3 萬元至陳心潔上開
    帳戶。
    嗣經游思雅、楊淑伶發覺受騙，報警處理而循線查獲上情。
二、案經彰化縣警察局溪湖分局報告臺灣臺中地方法院檢察署轉
    呈臺灣高等法院檢察署令轉臺灣高雄地方法院檢察署檢察官
    偵查後起訴。
    理  由
壹、證據能力部分：
    按被告以外之人於審判外之言詞或書面陳述，除法律有規定
    者外，不得作為證據，刑事訴訟法第159 條第1 項定有明文
    ；另按被告以外之人於審判外之陳述，雖不符前四條之規定
    ，而經當事人於審判程序同意作為證據，法院審酌該言詞陳
    述或書面陳述作成時之情況，認為適當者，亦得為證據；當
    事人、代理人或辯護人於法院調查證據時，知有第159 條第
    1 項不得為證據之情形，而未於言詞辯論終結前聲明異議者
    ，視為有前項之同意，同法第159 條之5 規定甚明。本判決
    所引用之證據資料屬於被告以外之人於審判外之言詞、書面
    陳述者，均經本院於調查證據時逐一提示並告以要旨，檢察
    官、被告皆未於言詞辯論終結前聲明異議，本院審酌上開證
    據作成時之情況，並無不當取供或違反自由意志而陳述等情
    形，且與本案待證事實具有關聯性，認為以之作為本案之證
    據屬適當，依上開法條規定，均具證據能力，核先敘明。
貳、實體部分：
一、訊據被告黃淵明坦承以1000元之代價，於前揭時、地，將上
    開門號SIM 卡及手機1 支交予自稱「王順益」之成年男子等
    情，惟矢口否認有何幫助詐欺取財犯行，辯稱：伊是看到報
    紙上「辦門號領現金」的廣告，而與「王順益」聯絡並申辦
    、交付門號及手機，當時「王順益」說要拿回公司登記，隔
    天會返還門號及手機，再給伊1000元，結果隔天沒有出現，
    伊係受騙而交付上開門號，不知道該門號會被詐欺集團用作
    犯罪工具云云，惟查：
  (一)上開門號SIM 卡，為被告於99年2 月27日14時20分許，在仁
    雄威寶門市申領後，連同申辦附贈之手機1 支，在該門市前
    交予自稱「王順益」之成年男子一節，已據被告於本院審理
    時自承在卷〈見本院99年度審易字第4367號卷（下稱審易卷
    ）第12頁〉，又該門號嗣遭某成年詐欺集團利用，於99年2
    月27日至3 月18日間某日，在網路刊登辦理貸款之廣告，並
    留下上開電話門號作為聯絡電話，進而與陳心潔（所犯幫助
    詐欺取財罪，業經臺灣臺中地方法院以99年度中簡字第2109
    號判處有期徒刑3 月確定）使用0000000000號行動電話聯絡
    接洽，而於99年3 月22日17時58分前某時許，取得陳心潔向
    玉山商業銀行大里分行申設之0000000000000 號帳戶之存摺
    、提款卡及密碼，繼之以電話詐騙之方式，詐騙被害人游思
    雅、楊淑伶，致渠等均陷於錯誤，分別匯款2 萬9988元、5
    萬9999元（2 筆，各3 萬元、2 萬9999元）入該帳戶等事實
    ，業據證人即另案被告陳心潔、於警詢、證人即被害人游思
    雅、楊淑伶分別於警詢時陳述明確〈見臺中縣警察局霧峰分
    局中縣霧警偵字第099006220 號刑案偵查卷宗影卷（下稱警
    二影卷）第2 頁反面至第4 頁反面、第7 頁反面至第8 頁、
    第8 頁反面至第9 頁〉，復有被害人楊淑伶、游思雅分別提
    供之匯款執據共3 紙〈見彰化縣警察局溪湖分局溪警分偵字
    第0990005383號刑案偵查卷宗（下稱警三卷）第6 頁、警二
    影卷第12頁〉、陳心潔上開帳戶之開戶資料及交易明細、00
    00000000號通聯調閱查詢單各1 份〈見警二影卷第18至22頁
    、彰化縣警察局溪湖分局溪警分偵字第0990008473號刑案偵
    查卷宗（下稱警一卷）第11至14頁〉、臺灣臺中地方法院99
    年度中簡第2109號判決書在卷可憑（見同案號影卷第29頁反
    面至34頁），堪認被告交付之上開門號確遭詐欺集團使用於
    詐欺取財無疑。
  (二)被告雖以上情置辯，惟查：
  1.被告係見報上所刊「辦門號領現金」之廣告，而與「王順益
    」聯絡，並以1000元之代價，將其申辦之上開門號SIM 卡及
    附贈之手機1 支售予「王順益」一情，業據被告於警詢、偵
    訊、本院審理中供陳明確〈見警一卷第2 至3 頁、高雄地檢
    99年度偵字第24649 號卷（下稱偵卷）第6 頁、審易卷第11
    至12頁、易字卷第63、82頁〉，並有被告所提出，其上載有
    「辦門號領現金  簽名即現領3000～最高00000 0000000000
    」等內容之自由時報廣告影本1 紙附卷可證（見審易卷第16
    頁）。
  2.被告嗣於本院審理中固改稱：1000元是賣手機的錢，因為手
    機可以折價，沒有賣門號，門號「王順益」當時說隔天登記
    完要還伊，後來沒有出現等語（見易字卷第149 頁），惟此
    與其前於警詢時自陳：... 我才把那一門號跟手機賣給別人
    等語（警一卷第3 頁）；於偵訊時供稱：「（問：是否將手
    機、門號賣給他人？）有」等語（見偵卷第6 頁），及本院
    審理中供陳：「王順益告訴我辦理一張卡給他用，我可以得
    到1000元」等語（見易字卷第63頁）皆不符，且由上開廣告
    內容乃「辦門號領現金」，而非「辦手機領現金」，依文義
    解釋結果，亦可推知領現金實係申辦行動電話門號之對價，
    是以被告所稱1000元是手機折價、未出售門號等語，應係其
    臨訟為圖掩飾出售門號，所杜撰之詞，無可採信。
  3.又被告雖辯稱：當時因聽信「王順益」要拿回公司登記，始
    交付上開門號等語，然登記之內容究為何，被告先於本院99
    年11月10日準備程序時稱：登記電話號碼（見審易卷第11頁
    ），嗣經法官質之為何不直接說電話號碼後，被告即陳述：
    我也不曉得，我也覺得怪怪的等語（見審易卷第11頁），後
    於100 年5 月27日本院準備程序時經法官再次訊問，仍稱：
    「（登記什麼？）我也不曉得」等語（見易字卷第81頁），
    顯見被告對於所謂登記之目的，乃語焉不詳、無法交代，所
    述真實性自堪存疑。再被告之父黃德村亦因見同一廣告，與
    同一自稱「王順益」之成年男子聯絡，而分別於99年2 月11
    日、2 月18日、2 月23日，申辦行動電話門號0000000000、
    0000000000、0000000000號，並於申辦當日將門號SIM 卡交
    付予「王順益」，因而亦涉幫助詐欺取財罪嫌等情，業據另
    案（本院100 年度審易字第384 號、1571號）被告黃德村於
    該案警詢、偵查及本案本院準備程序中供陳屬實（見易字卷
    第96、97、112 、87頁），核與被告於本院審理中所述一致
    （見易字卷第150 頁），並有另案被告黃德村提出之同一報
    紙廣告（見易字卷第99頁）、0000000000、0000000000、00
    00000000號通聯調閱查詢單、臺灣大哥大股份有限公司基本
    資料查詢、行動通信網路業務服務申請書等附卷可證（見易
    字卷第99、101 至109 、131 頁）。被告之父黃德村申請前
    舉3 支門號交予「王順益」之時間，既均早於被告交付本案
    門號之時，且被告於本院審理中更供陳：伊有陪父親去辦威
    寶電信門號，是在申辦本案門號之前，當時「王順益」也有
    向我父親說隔天會交還卡片，後來沒還等語（見易字卷第15
    1 頁），倘「王順益」真如被告所辯，詐稱要將門號取回登
    記，隔天卻未依約返還門號並支付1000元，則另案被告黃德
    村何以接連3 次申辦、交付門號？而被告豈有明知「王順益
    」前已3 次失信，未依約支付門號對價，仍無畏於此，申辦
    本案門號並交付？況被告、被告之父於本院審理中皆稱當時
    經濟短絀等語（見易字卷第86、124 頁），自無對未能取得
    對價毫不在乎之可能，而被告、被告之父本不認識「王順益
    」，於本院審理期間尚無法提出可資比對出「王順益」真實
    身分之資料，可見渠等與「王順益」間並無特殊信賴關係，
    惟被告之父及被告卻接連在短期間內多次為「王順益」申辦
    門號交付，顯有違常情，益可徵被告所辯未拿到1000元、被
    騙而交付云云，皆為避重就輕，卸責之詞，尚難憑採，從而
    被告確以1000元之代價，將上開門號及附贈之手機均售予自
    稱「王順益」之成年詐欺集團無疑。
  4.復按現今社會至電信公司申租電話門號，並無任何特殊之法
    令限制，一般民眾皆得自由申租電話門號，並得同時申請多
    數電話門號使用，此為一般日常生活所熟知之常識，故除非
    充作犯罪使用，並藉此躲避警方追緝，一般正常之門號使用
    者，並無向他人租用或購買、取得門號之必要。是倘有人刻
    意徵求或收購他人行動電話門號，其目的係為隱匿犯罪過程
    、避免行為人身分曝光之可能性極高，一般人本於一般認知
    能力、社會常識均易於瞭解，報章媒體復一再披露詐騙集團
    為規避查緝，故為使用他人申請之門號以遂行詐欺之不法犯
    罪態樣，被告自承係高職畢業、行為時年滿30歲，從事工廠
    工作，並看過詐騙集團使用人頭詐騙之報導、偶爾會看政府
    反詐騙宣導（見警一卷第3 頁、易字卷第148 頁），依其智
    識能力、社會經驗，對此應有所瞭解。是其見向其徵求門號
    之成年人不思自行申辦門號，反大費周章、花費勞力、時間
    、金錢，連日刊登廣告收購他人門號使用，該等與一般社會
    常情相悖之情狀，衡情應足以知悉該收購門號之人係犯罪集
    團成員，故其雖未必對該收購上開門號之人之犯罪手法、對
    象等知之甚詳，但仍應得以預見上開門號係犯罪集團為防止
    司法機關追查而使用之工具，竟對該可能發生之犯罪事實仍
    予容任，並執意交付，顯見其有幫助前開詐欺集團遂行詐欺
    犯罪之不確定故意甚明，是被告辯稱：不知道該門號會被詐
    欺集團用作犯罪工具云云，乃不足採。至被告雖曾於99年3
    月29日電話掛失上開門號，有威寶電信股份有限公司99年12
    月9 日回函在卷可憑（見易字卷第11頁），然被告於本院準
    備程序中已陳明：因為這個門號常有警察來找我，我才去辦
    掛失等語（見易字卷第85頁），足見其之所以掛失，僅係為
    免受警察調查之煩，故縱其於交付後有掛失上開門號，猶難
    據此為其無幫助詐欺取財故意之認定。從而，本案事證明確
    ，被告犯行洵堪認定。
二、按刑法上之幫助犯，係對於犯罪與正犯有共同之認識，而以
    幫助之意思，對於正犯資以助力，而未參與實施犯罪之行為
    者而言。被告黃淵明提供上開門號SIM 卡之行為，雖使詐欺
    集團成年成員得以對被害人游思雅、楊淑伶遂行詐欺取財犯
    行，惟被告單純提供門號予人使用之行為，並不等同於向被
    害人施以欺罔之詐術行為，亦無證據證明被告有參與詐欺取
    財犯行之構成要件行為，是核被告所為，係犯刑法第30條第
    1 項前段、第339 條第1 項之幫助詐欺取財罪。又被告並未
    實際參與詐欺犯行，所犯情節較正犯輕微，爰依刑法第30條
    第2 項規定，減輕其刑。被告以一提供上開行動電話門號SI
    M 卡之行為，幫助前揭詐欺集團成員先後向游思雅、楊淑伶
    詐取財物，而觸犯數個幫助詐欺取財之罪名，為想像競合犯
    ，應依刑法第55條規定，從一重處斷。被害人游思雅、楊淑
    伶遭前揭詐欺集團詐騙，而匯款至陳心潔上開帳戶之事實及
    證據，雖未載明於起訴書，惟業經公訴檢察官具狀補充，有
    補充理由書1 份在卷可考（見易字卷第25至26頁），本院自
    得予以審究，附此敘明。爰審酌被告所為助長詐欺犯罪之猖
    獗，增加被害人追償及警察機關偵查犯罪之困難，所為甚屬
    不該，惟念其無前科，有臺灣高等法院被告前案紀錄表在卷
    可查，另斟酌被害人受騙之金額總計達8 萬9987元等一切情
    狀，量處如主文所示之刑，並諭知易科罰金之折算標準。
據上論斷，應依刑事訴訟法第299 條第1 項前段，刑法第30條第
1 項前段、第2 項、第339 條第1 項、第55條、第41條第1 項前
段，刑法施行法第1 條之1 ，判決如主文。
本案經檢察官張媛舒到庭執行職務。
中    華    民    國   100    年    7     月    21    日
                  刑事第十三庭  審判長法  官  黃蕙芳
                                      法  官  楊智守
                                      法  官  陳筱雯
以上正本證明與原本無異。
如不服本判決應於收受送達後10日內向本院提出上訴書狀，並應
敘述具體理由；如未敘述上訴理由者，應於上訴期間屆滿後20日
內向本院補提理由書（均須按他造當事人之人數附繕本）「切勿
逕送上級法院」。
中    華    民    國   100    年    7     月    21    日
                                      書記官  陳建琪
附錄本案論罪科刑法條：
刑法第30條
（幫助犯及其處罰）
幫助他人實行犯罪行為者，為幫助犯。雖他人不知幫助之情者，
亦同。
幫助犯之處罰，得按正犯之刑減輕之。
刑法第339條
意圖為自己或第三人不法之所有，以詐術使人將本人或第三人之
物交付者，處 5 年以下有期徒刑、拘役或科或併科 1 千元以下
罰金。
以前項方法得財產上不法之利益或使第三人得之者，亦同。
前二項之未遂犯罰之。